臺灣高等法院臺中分院民事判決　九十二年度上字第六八號
　　　上　訴　人　　子○○
　　　上　訴　人　　壬○○
　　　　　　　　　　天○○
　　　　　　　　　　亥○○
　　　　　　　　　　己○○
　　　　　　　　　　辰○○
　　　　　　　　　　午○○
　　　　　　　　　　地○○
　　　　　　　　　　宙○○
　　　　　　　　　　宇○○
　　　　　　　　　　卯○○
　　　　　　　　　　癸○○
　　　　　　　　　　辛○○
　　　　　　　　　　丙○○
　　　　　　　　　　戌○○
　　　　　　　　　　酉○○
　　　　　　　　　　卯○○
　　　　　　　　　　巳○○
　　　訴訟代理人　　未○○
　　　上　訴　人　　丁○○
　　　訴訟代理人　　玄○○
　　　上　訴　人　　甲○
　　　訴訟代理人　　乙○
　　　上　訴　人　　戊○○
　　　　　　　　　　丑○○
　　　　　　　　　　申○○
　　　被　上訴人　　庚○○
　　　複　代理人　　黃○○
右當事人間分割共有物事件，上訴人對於中華民國九十一年十二月六日臺灣彰化地方
法院八十六年訴字第一○三三號第一審判決提起上訴，本院於九十四年二月十六日言
詞辯論終結，判決如左：
      主      文
原判決關於主文第二項、第五項所示土地分割方法及訴訟費用之裁判均廢棄。
右廢棄部分，附表二所示之兩造共有坐落彰化縣溪湖鎮○○段第一○八地號、地目田
，面積○‧○九○○一四公頃土地，其分割方法如附圖所示編號Ａ面積○．○一四二
三三公頃土地分歸被上訴人庚○○取得；編號Ｂ面積○．○○四四五○公頃土地分歸
上訴人己○○、辰○○、午○○、地○○、宙○○、宇○○取得公同共有；編號Ｃ面
積○．○○四四五○公頃土地分歸上訴人子○○取得；編號Ｄ面積○．○○四四五○
公頃土地分歸上訴人寅○○取得；編號Ｅ面積○．○○一四八三公頃土地分歸上訴人
卯○○取得；編號Ｆ面積○．○○一四八三公頃土地分歸上訴人酉○○取得；編號Ｇ
面積○．○○一四八三公頃土地分歸上訴人申○○取得；編號Ｈ面積○．○○四四五
○公頃土地分歸上訴人巳○○取得；編號Ｉ面積○．0000000公頃土地分歸上
訴人丙○○取得；編號Ｊ面積○．○○六六七二公頃土地分歸上訴人戌○○取得；編
號Ｋ面積○．○○六六七二公頃土地分歸上訴人亥○○取得；編號Ｌ面積○．○○四
五八八公頃土地為道路，分歸上開兩造共有人按按原先之應有部分比例保持共有。
附表五所示之兩造共有坐落彰化縣溪湖鎮○○段第一一六地號、地目建，面積○‧○
一二九六一公頃土地，其分割方法如附圖所示編號Ａ面積○．○○一九五○公頃土地
分歸被上訴人庚○○取得；編號Ｂ面積○．○○○六一一公頃土地分歸上訴人己○○
、辰○○、午○○、地○○、宙○○、宇○○取得公同共有；編號Ｃ面積○．○○○
六一一公頃土地分歸上訴人子○○取得；編號Ｄ面積○．○○○六一一公頃土地分歸
上訴人寅○○取得；編號Ｅ面積○．○○○二○三公頃土地分歸上訴人卯○○取得；
編號Ｆ面積○．○○○二○三公頃土地分歸上訴人酉○○取得；編號Ｇ面積○．○○
○二○三公頃土地分歸上訴人申○○取得；編號Ｈ面積○．○○○六一一公頃土地分
歸上訴人巳○○取得；編號Ｉ面積○．○○○六一一公頃土地分歸上訴人天○○取得
；編號Ｊ面積○．○○○六一一公頃土地分歸上訴人壬○○取得；編號Ｋ面積○．○
○○九一七公頃土地分歸上訴人亥○○取得；編號Ｌ面積○．○○○九一七公頃土地
分歸上訴人戌○○取得；編號Ｏ面積○．○○一二二三公頃土地分歸上訴人丙○○取
得；編號Ｍ面積○．○○一二二三公頃土地分歸上訴人癸○○取得；編號Ｎ面積○．
○○一二二三公頃土地分歸上訴人辛○○取得；編號Ｐ面積○．○○一二二三公頃土
地為道路，分歸上開兩造共有人按按原先之應有部分比例保持共有。
其餘上訴駁回。
第一、二審訴訟費用訴訟費用由兩造按附表六所示之比例負擔。
      事實及理由
一、
  (甲)按請求分割共有物之訴，其訴訟標的對於共同訴訟之各人必須合一確定，依民事
    訴訟法第五十六條第一項第一款之規定，共同訴訟人中一人之行為有利益於共同
    訴訟人者，其效力及於全體。本件第一審共同上訴人中，僅子○○、壬○○及天
    ○○對於原審判決提起上訴，乃有利於其他共同上訴人之行為，其效力及於全體
    共同上訴人，爰將第一審就其他共有人之共同被告併列為上訴人。
  (乙)上訴人卯○○於本院繫屬中，繼受取得原共有人徐銘洲之應有部分權利，並依民
    事訴訟法第二百五十四條規定聲明承當訴訟（見本院卷一七三頁），核無不合。
  (丙)又上訴人上訴人辰○○、午○○、地○○、宙○○、宇○○、癸○○、辛○○、
    丙○○、戌○○、亥○○、壬○○、天○○、酉○○、卯○○、申○○、巳○○
    、己○○、丁○○、徐正傑、甲○、乙○、戊○○、丑○○等未於言詞辯論期日
    或最後言詞辯論期日到場，查無民事訴訟法第三百八十六條所列各款情形，依被
    上訴人之聲請，由其一造辯論而為判決。
二、被上訴人起訴主張：坐落如附表一所示之土地，其共有人徐仲喜已於民國八十三
　　年十一月十八日死亡，繼承人即上訴人己○○、辰○○、午○○、地○○、宙○
　　○、宇○○等迄今未辦理繼承登記，又附表二至附表五所示之土地，其共有人即
　　及持分均如附表二至五所示，均未訂立不分割之特約，且依其使用目的亦無不能
　　分割之情形，兩造就上開共有系爭土地亦無法以協議之方法分割，爰起訴求為命
　　上訴人己○○、辰○○、午○○、地○○、宙○○、宇○○辦理繼承登記暨裁判
　　分割之判決。原審判決命上訴人己○○等人為辦理繼承登記，並為裁判分割，上
　　訴人子○○、壬○○及天○○提起上訴，被上訴人答辯聲明為：上訴駁回。
三、
  (一)上訴人己○○、巳○○未於本院準備程序及言詞辯論期日到場，惟據其前在原審
    陳述略以：要和子○○、徐銘洲分割在一起，不保持共有，不負擔訴訟費用。目
    前住屋被政府劃在八米道路上，而政府又不補償，不同意被上訴人分割方案。如
    未將土地合併分割，將損及現有建物。
  (二)上訴人子○○以：辛○○等人若分割在一起，則要與上訴人辛○○等人分割在一
    起，但不負擔訴訟費用。同意被上訴人分割方案，因逐筆細分將造成畸零地，徒
    增紛爭，亦難符合建築最小面積限制之規定，不符經濟，且各共有人如要合併使
    用而互換時，又將繳納土地增值稅，故應合併分割。又合併分割之方案已取得許
    多共有人之同意。上訴聲明為：1.原判決廢棄；2.被上訴人在第一審之訴駁回。
  (三)上訴人戊○○、丑○○未於本院準備程序及言詞辯論期日到場，惟據其前在原審
    到場聲明及陳述略以：同意被上訴人之分割方案，渠二人希望分得土地能相鄰。
  (四)上訴人丙○○未於本院準備程序及言詞辯論期日到場，惟據其前在原審到場陳述
    略以：同意分割，辛○○等人若分割在一起，則要與上訴人辛○○等人分割在一
    起，但不負擔訴訟費用，同意合併分割，對被上訴人之分割方案亦無意見。
  (五)上訴人戌○○、亥○○未於言詞辯論期日到場，惟據戌○○於本院準備程序期日
    及亥○○在原審前到場陳述略以：渠等建物並不在系爭土地上，且分割結果僅分
    得一小塊，同意合併分割，按照原審分割方法。
  (六)上訴人申○○、卯○○未於本院準備程序及言詞辯論期日到場，惟據其前在原審
    到場聲明及陳述略以：要與上訴人卯○○、酉○○等人分割在一起，但不保持共
    有，分割時保留建物，希望土地合併後再分割使用。另兩造尚有他筆土地共有，
    原告為何只以四筆土地請求分割，而不將全部共有土地進行分割？建議將所有土
    地以抽籤方式決定取得土地位置，如要以分割方式，則上訴人要分在係爭第一一
    三地號土地上，合併分割方式是最合理之方案，十八筆土地分割圖是經過多數人
    同意之決定，不同意之少數人願意支付損失費用及房屋補償方案。
  (七)上訴人丁○○未於本院準備程序及言詞辯論期日到場，惟據其前在原審到場陳述
    略以：同意合併分割，希望能分在現使用之位置上。
  (八)上訴人甲○未於言詞辯論期日到場，惟據其前在原審到場陳述略以：同意合併分
    割，不同意被上訴人之分割方案。
  (九)上訴人癸○○未於本院準備程序及言詞辯論期日到場，惟據其前在原審到場陳述
    略以：同意分割，要與上訴人辛○○、天○○、壬○○分割在一起，但不保持共
    有，不負擔訴訟費用。大竹巷之既成道路應保留共有。並保留其建物，同意合併
    分割，對被上訴人之分割方案亦無意見。
  (十)上訴人辛○○未於最後言詞辯論期日到場，惟據其前在準備程序期日到場陳述略
    以：對於原審分割無意見；希望分到現占有之位置上。
  (十一)上訴人天○○、壬○○以：伊二人分割在一起，保持共有，大竹巷為既成道路，
    此部分應由彰化縣溪湖鎮○○段第一一四地號之共有人保持共有，以供通行，請
    將上訴人天○○現有之三層樓房及上訴人壬○○使用現狀之土地，應分歸渠二人
    共有，以利使用，同意合併分割。上訴聲明為：1.原判決主文第四項（即兩造共
    有坐落彰化縣溪湖鎮○○段第一一四地號、地目建，面積○‧一一三○七八公頃
    土地之分割廢棄；2.前項廢棄部分上訴人應分歸所有部分如上訴人於原審所提之
    分割方案。
  (十二)上訴人乙○未於本院準備程序及言詞辯論期日到場，惟據其前在原審到場陳述略
    以：同意被上訴人之分割方案。
  (十四)上訴人午○○、辰○○未於本院準備程序及言詞辯論期日到場，惟據其前在原審
    到場陳述略以：同意合併分割。
  (十五)上訴人地○○、宙○○、宇○○、酉○○部分：未於準備程序及言詞辯論期日到
    場，亦未提出書狀作何聲明或陳述。
四、被上訴人起訴主張：坐落如附表一所示之土地，其共有人徐仲喜已於民國八十三
　　年十一月十八日死亡，繼承人即上訴人己○○、辰○○、午○○、地○○、宙○
　　○、宇○○等迄今未辦理繼承登記，又附表二至附表五所示之土地，其共有人即
　　及持分均如附表二至五所示，均未訂立不分割之特約，且依其使用目的亦無不能
　　分割之情形，兩造就上開共有系爭土地亦無法以協議之方法分割之事實，已據其
　　提出土地登記簿謄本、地謄圖謄本、戶籍謄本為證，並經原審及本院勘驗現場屬
　　實，復經原審囑託彰化縣溪湖地政事務所鑑測明確，製有複丈成果圖存卷可稽，
　　自堪信為真實。
五、按因繼承、強制執行、公用徵收或法院之判決，於登記前已取得不動產物權者，
    非經登記，不得處分其物權，民法第七百五十九條定有明文。法院裁判分割共有
    物而以原物分配於各共有人時，係使共有關係變更為單獨所有，其性質為共有人
    間應有部分之交換，自屬處分行為（最高法院六十九年台上字第一一三四號判例
    參照）。本件如附表一所示之土地共有人徐仲喜已於八十三年十一月十八日死亡
    ，繼承人為上訴人己○○、辰○○、午○○、地○○、宙○○、宇○○等，有戶
    籍謄本在卷可稽，因繼承人即上訴人己○○等人尚未辦理繼承登記，被上訴人請
    求其等辦理繼承登記，為有理由，應予准許。上訴人請求廢棄，要無理由；應予
    駁回。
六、又共有物除因物之使用目的不能分割或共有人間契約訂有不分割之期限者外，各
    共有人，得隨時請求分割共有物，再共有物分割之方法，共有人不能協議決定者
    ，法院得因任何共有人之聲請，以原物分配或變價分配之，民法第八百二十三條
    第一項及第八百二十四條第二項規定甚明。本件前開四筆土地既合於判決分割之
    要件，則被上訴人本於土地共有人之分割請求權訴請判決分割，於法自屬有據，
    應予准許。
七、法院就共有物為裁判分割時，應考慮公平、當事人聲明、應有部分比例與實際約
    是否相當、共有物之客觀情狀、共有物之性質、共有物之價格與經濟價值、共有
    准利益、各共有人主觀因素與使用現狀、各共有人之利害關係等因素，而為適當
    之分配。關於系爭土地之分割方法，依原審法院於八十七年二月十日會同彰化縣
    溪湖地政事務所測量員勘驗現場結果，暨卷附之勘驗筆錄、略圖及地籍圖所示，
    經查：系爭土地上如八十七年二月十日複丈成果圖及本院履勘現場（見本院卷(一)
    八四至八七）所示，坐落彰化縣溪湖鎮○○段第一○八、一一三、一一四、一一
    六地號土地，西邊面臨強農路，南邊面臨大竹巷，東方有一私設道路，其中第一
    ○八號地號位於北方，上訴人子○○有一幢鋼筋混凝土造之三樓洋房橫跨於北邊
    中央邊界線上，該樓房南方有己○○之二樓洋房及平房，其餘為空地，均利用東
    方之私設道路進出；第一○八號地號土地南邊為第一一六號地號土地，在己○○
    之前開建物南邊亦有分屬於己○○與巳○○之平房於其上；上開二筆土地南方有
    一同所第一一五地號土地略呈東西向之計劃道路，該計劃道路南方即為第一一四
    地號土地，有子○○及寅○○所有之平房於該土地之北方，而面臨計劃道路，右
    下方為壬○○之平房，該平房西側有一空地，空地西邊有依序屬於天○○（三樓
    ）、徐茂澤（四樓）、辛○○（四樓）鋼筋混凝土造之建物，而辛○○四樓鋼筋
    混凝土造之建物跨越在第一一三、第一一四地號土地上，此三、四樓鋼筋混凝土
    造之建物即南臨大竹巷，在辛○○四樓西方有巳○○之平房，北方為空地，系爭
    第一一三地號土地西北邊有徐德萬之平房，業經原審本院會同地政事務所人員赴
    現場履勘屬實，復經本院勘查在案，有勘驗筆錄、地籍圖及土地複丈成果圖及照
    片在卷足憑，並為兩造所不爭執。至系爭土地之分割方法，爰分述如下：
    (一)按共有物為不同地號之數筆土地，其共有人如非以成立一共有關係之意思而共
      有該數筆土地時，應認其共有關係分別存在於系爭土地之上，除經全體共有人
      同意外，法院為分割時，尚不能任意予以合併分割。本件系爭四筆土地雖有部
      分上訴人主張應合併分割，然既未經全體共有人同意，因系爭四筆土地共有關
      係分別存在於系爭土地之上，本院為分割時，尚不能予以合併分割，故合併分
      割之主張，尚無可採。
    (二)如採附圖之方案為分割，一則按各筆土地共有人之應有部分而為分割，堪稱公
      允，再者坐落彰化縣溪湖鎮○○段第一一三、一一四地號土地北面，以及同段
      一一六地號土地南側，已有計劃道路將來可供通行，亦顧及各共有人將來分得
      土地交通出入之便利性。而系爭土地之分割方案，自原審於八十六年十二月間
      起訴迄今，僅被上訴人能提出如附圖所示之分割方案，其餘共有人均未提出其
　　　他分割方案供本院參酌，可見附圖所示之分割方案亦經過相當之協調，為多數
　　　共有人同意，除上訴人天○○、壬○○就系爭一一四地號土地陳明要保持共有
　　　外，多數共有人均得利用現有位置，使得花費不貲之建物得以避免拆除，並保
　　　留利用原有之道路進出，不致異動過鉅；至於附圖中分得人記載「徐仲喜」部
　　　分，因徐仲喜已死亡應由上訴人己○○、辰○○、午○○、地○○、宙○○、
　　　宇○○等人辦理繼承登記，已如前述，故應參照附表二至五之記載，由上訴人
　　　己○○、辰○○、午○○、地○○、宙○○、宇○○等人取得所有權並維持公
　　　同共有。至於上訴人天○○、壬○○就系爭一一四地號土地陳明要保持共有，
　　　並於八十七年五月二十日原審提出其冀望分得位置之方案（見原審卷(一)一九四
　　　頁），惟該分割方案，祇有上訴人天○○、壬○○所冀望分得位置，其面積未
　　　經計算是否超過其應有部及就該土地其他共有人分配為何並未具體表明，可見
　　　該分割方法未經其他共有人協調，僅彼二人顧及己身之利益，未能平衡他共有
　　　人之權益；嗣後歷經原審及本院長期審理，復未能提出具體之分割方法，本院
　　　無從審酌，該分割方法自不足採；而附圖所示系爭一一四地號土地分割方法，
　　　雖不免拆除上訴人壬○○之平房，但該平房老舊（見本院卷(一)九二頁下方照片
　　　），與相近均屬於鋼筋混凝土造之樓房有明顯差異，拆除並非損失過大，而保
　　　留現有鋼筋混凝土造之屬於天○○（三樓）、徐茂澤（四樓）、辛○○（四樓
　　　）鋼筋混凝土造建物，而壬○○所分得之位置得以面臨略呈東西向之計劃道路
　　　，作為聯外道路，對其非不公允，雖不能依彼二人之意願保持共有，然為土地
　　　本身狀況使然，不得不如此分割，如彼二人要保持共有，依如附圖所示為分割
　　　，彼二人亦可合併使用；是以本院認為以附圖所示之分割方法為適當、公允。
　　　惟其中第一○八地號編號Ｅ、Ｇ之卯○○與申○○時所互換，爰尊重彼意願判
　　　決如主文。原審所採之分割方法，固非無見，惟其中就系爭一○八地號土地所
　　　分配予Ａ、Ｂ、Ｃ、Ｄ、Ｅ、Ｆ、Ｇ均無聯外道路，難謂適法，顯非可採，此
　　　部分上訴應認為有理由；至於系爭第一一三地號之分割方法，兩造對於原審之
　　　分割方法並未指摘不當，上訴人要求廢棄改判，非有理由，應予駁回。
八、從而，被上訴人請求上訴人己○○、辰○○、午○○、地○○、宙○○、宇○○
    等人就徐仲喜其土地應有部分辦理繼承登記，並裁判分割系爭四筆共有土地，均
    應予以准許，原審所為命上訴人己○○、辰○○、午○○、地○○、宙○○、宇
    ○○等人就徐仲喜其土地應有部分辦理繼承登記暨為分割之判決，其中辦理繼承
    登記及坐落彰化縣溪湖鎮○○段第一一三、一一六地號土地裁判分割之方法，均
    無不當，上訴論旨指摘原判決不當，聲明求為廢棄改判，非有理由，應予駁回。
    至於坐落彰化縣溪湖鎮○○段第一○八、第一一四地號土地裁判分割之方法，原
    審於法尚有未洽，自屬不能維持。上訴論旨指摘原判決不當，求為廢棄改判，非
    無理由，爰判決如主文所示。
九、本件兩造共有人等之行為，按當時之訴訟程序，為伸張或防衛權利所必要，爰命
    兩造負擔一部分訴訟費用。
據上論結：本件上訴為一部有理由，一部無理由，依民事訴訟法第四百五十條第一項
、第四百四十九條第一項、第七十九條、第八十五條第一項前段、第二項、第四百六
十三條、第三百八十五條第一項前段判決如主文。
中　　　華　　　民　　　國　　九十四　　年　　　二　　　月　　二十五　　日
~B1民事第一庭審判長法　官　林陳松
~B2　　　　　　　　法　官　李寶堂
~B3　　　　　　　　法　官　鄭金龍
右為正本係照原本作成。
如對本判決上訴，須於收受判決送達後二十日內向本院提出上訴書狀，其未表明上訴
理由者，應於提出上訴後二十日內向本院提出上訴理由書(須按他造人數附具繕本)。
上訴時應提出委任律師為訴訟代理人之委任狀。具有民事訴訟法第四百六十六條之一
第一項但書或第二項之情形為訴訟代理人者，另應附具律師及格證書及釋明委任人與
受任人有該條項所定關係之釋明文書影本。
~B　　　　　　　　書記官　林桂鳳
中　　　華　　　民　　　國　　九十四　　年　　　三　　　月　　　一　　　日
　　　　　　　　　　　　　　　　　　　　　　　　　　　　　　　　　　　　Ｙ
